臺灣屏東地方法院民事判決　　　　　　　 95年度訴字第132號
原　　　告　丙○○
　　　　　　戊○○
　　　　　　　　　　　　號
　　　　　　丁○○
　　　　　　乙○○
被　　　告　辛○○
　　　　　　庚○○
共　　　同
訴訟代理人　顏萬文律師
上列當事人間請求遷讓房屋事件，本院於民國96年5 月21日言詞
辯論終結，判決如下：
    主  文
原告之訴駁回。
訴訟費用由原告連帶負擔。
    事實及理由
壹、程序部分：
一、按訴訟標的對於數人必須合一確定而應共同起訴，如其中一
    人或數人拒絕同為原告而無正當理由者，法院得依原告聲請
    ，以裁定命該未起訴之人於一定期間內追加為原告。逾期未
    追加者，視為已一同起訴，民事訴訟法第56條之1 第1 項定
    有明文。又訴訟標的對於數人是否必須合一確定，應依原告
    主張之事實及法律關係定之，非以其主張之權利確實存在為
    前提。故依原告主張之事實及法律關係，其訴訟標的對於數
    人須合一確定者，即有民事訴訟法第56條之1第1項規定之適
    用。茲原告丙○○以被告辛○○、庚○○無權占用其所有之
    門牌號碼屏東縣潮州鎮○○路41號房屋（以下簡稱系爭房屋
    ）為由，向本院起訴請求2 人遷讓房屋。嗣於本件審理中主
    張系爭房屋原屬訴外人即其父壬○○所有，壬○○死亡後，
    原告為壬○○之繼承人，系爭房屋共同繼承，訴訟標的為所
    有物返還請求權，原告必須合一確定而應共同起訴，爰聲請
    本院命該未起訴之人戊○○、丁○○、乙○○追加為原告，
    業經本院前以96年1 月4 日裁定准許在案，合先敘明。
二、原告戊○○、丁○○、乙○○經合法通知，未於言詞辯論期
    日到場，核無民事訴訟法第386 條各款所列情形，爰依被告
    之聲請，由其一造辯論而為判決。
貳、實體部分：
一、原告丙○○起訴主張：
  (一)系爭房屋為原告因繼承而公同共有，被告未經原告同意，無
    權占用。經原告屢次請求被告遷讓系爭房屋返還原告，均置
    之不理，爰依民法第767 條規定，請求被告自系爭房地遷出
    並返還原告。另被告占用系爭房屋為無權占有，獲有相等於
    租金之利益，致原告受有損害，爰依不當得利之法律關係，
    請求被告自民國95年3 月6 日起至遷讓房屋之日止，按月給
    付原告新臺幣（下同）5,000 元之租金。
  (二)對於被告主張系爭房屋為原告父親壬○○與原告及被告庚○○之母癸○○共同出資購買，予以否認。實則系爭房屋為壬○○與其弟子○對於48年9 月26日合資購買坐落屏東縣潮州
    鎮○○段298 之2 地號土地及其上未辦理保存登記之房屋1
    棟，2 人原各自擁有土地及房屋2 分之1 持分，因前開房屋
    為三合院磚造房屋，乃分為兩戶，門牌號碼分別為屏東縣潮
    州鎮○○路41號（即系爭房屋）、43號，各由壬○○與子○
    對單獨所有。而癸○○早已於46年間離家出走，於50年11月
    3 日即壬○○死亡後才返家，足見癸○○並無出資購買系爭
    房屋之可能。嗣於63年11月15日，子○對將前開298 之2 地
    號土地分割為298 之2 、298 之10地號2 筆，連同其上之2
    戶房屋分歸子○對與壬○○之繼承人所有。
  (三)另原告戊○○就買賣系爭房屋與基地同段298 之10地號土地
    一事，前已達成調解，由其給付原告戊○○800,000 元，原
    告戊○○、丁○○、乙○○同意拋棄對系爭房屋的繼承權，
    並且要令被告遷讓系爭房屋。但原告戊○○未履行前開協議
    ，已違約等語。並於本院聲明：1.被告應將系爭房屋遷讓返
    還予原告。2.被告應自95年3 月6 日起至遷讓系爭房屋之日
    止，按月給付原告5,000 元。
二、原告戊○○則主張：同意被告居住使用系爭房屋，且如原告
    丙○○未履行與其間之和解內容即清償買賣系爭房屋之價金
    ，要將系爭房屋所有權贈與被告；原告丁○○則以：母親癸○○生前從生病至死亡均由被告辛○○照顧，故伊同意被告
    等繼續使用系爭房屋，伊願將系爭房屋所有權贈與被告；原
    告乙○○則以：被告辛○○與癸○○無婚姻關係，無占有系
    爭房屋之權源，應遷讓系爭房屋，並不得要求任何補償費用
    等語。
三、被告則以：
  (一)系爭房屋係原告及被告庚○○母親癸○○與原告之父壬○○
    共同出資買受。壬○○生前同意，俟其死亡後房屋歸癸○○
    所有，其下基地則歸由其子女即原告公同共有，但同意登記
    在其子即原告丙○○、戊○○名下。壬○○死亡後，癸○○
    與被告辛○○同居於系爭房屋，並生下非婚生子女即被告庚○○及訴外人丑○○。癸○○業已死亡，系爭房屋即應由子
    女即原告戊○○、丙○○、乙○○、丁○○、被告庚○○、
    訴外人丑○○共同繼承，則被告庚○○為系爭房屋共有人之
    一，且被告辛○○係經癸○○同意而居住，對於系爭房屋有
    使用、居住權利。又原告丙○○所提出之房屋稅籍證明書，
    係稅捐機關徵稅之用，其上納稅義務人雖記載為原告丙○○
    ，但納稅義務人非等同所有權人，故被告等確有正當權源使
    用系爭房屋。
  (二)原告丁○○、原告戊○○分別於本案審理中即96年2 月13日
    、96年3 月1 日將系爭房屋共有權利贈與被告2 人，則被告
    亦為系爭房屋共有人，當具有占有人之合法權源，原告丙○○之請求顯無理由等語置辯。並於本院聲明：原告之訴駁回
    。
四、兩造對於(一)原告丙○○及被告庚○○、原告戊○○、丁○○
    、乙○○、訴外人丑○○為癸○○之繼承人；(二)原告丙○○
    及戊○○、丁○○、乙○○為壬○○之繼承人；(三)系爭建物
    目前由被告占有使用中之事實不爭執，復有戶籍謄本附卷可
    憑。是本件本院所應審究者為：(一)系爭房屋所有權人為何？
    (二)原告得否請求被告自系爭房屋遷讓，並將系爭房屋返還原
    告？(三)原告得向被告請求不當得利之金額為何？經查：
  (一)有關系爭房屋所有權人為何部分：
  1.查坐落屏東縣潮州鎮○○段298 之2 地號土地於48年9 月26
    日以買賣為原因登記為原告被繼承人壬○○及訴外人子○對
    各按應有部分1/2 分別共有，土地上建物門牌號碼分別編為
    屏東縣潮州鎮○○路41號、43號房屋，房屋稅籍登記表登記
    為因繼承登記為子○對、原告戊○○、丙○○共有等情，有
    土地登記簿謄本、屏東縣稅捐稽徵處潮州分處96年4 月20日
    以屏稅潮分貳字第0960559122號函附之前開房屋稅籍登記表
    （見本院卷第96、97、204 、205 頁）附卷可稽；參以原告
    戊○○於原告丙○○追加其為共同原告前以證人身分在本院
    證述：伊父親過世時，伊僅14歲，原告丙○○只有9 歲，伊
    母親即癸○○自桃園幫傭回來後，就將系爭房屋坐落土地登
    記在伊及原告丙○○名下。系爭房屋之前稅籍納稅義務人登
    記何人不清楚，房子因為未辦所有權第一次登記，而土地已
    登記在伊及原告丙○○名下，所以系爭房屋亦按照土地登記
    的內容登記在伊和原告丙○○名下。惟因系爭房屋和43號房
    屋有共同壁，所以稅捐機關將系爭房屋與43號房屋登記為伊
    與原告丙○○、訴外人己○○共有等語（見本院卷第20頁）
    ，足見系爭房屋原以壬○○名義登記，於壬○○死亡後，始
    由癸○○將前開房地以繼承為原因登記在原告丙○○、戊○○名下。
  2.系爭房屋原以壬○○名義登記，於壬○○死亡後，癸○○將
    前開房地以繼承為原因登記在原告丙○○、戊○○名下之舉
    以觀，若系爭房屋為寅○與壬○○共同購買並為共有人之一
    ，則於壬○○死亡後，癸○○應將系爭房屋變更為原告丙○○、戊○○及癸○○三人共有，惟癸○○卻僅將系爭房屋以
    繼承為原因登記在原告丙○○、戊○○名下，足見系爭房屋
    應係壬○○所有，癸○○非共有人，應堪認定。
  3.雖戊○○復於本院證稱：伊小的時候父母親常常吵架，吵架
    的內容就是伊母親認為父親賺的錢不夠多，不夠清償買賣土
    地及房屋價款，而當時伊母親有賣水果，賺的錢比較多，大
    部分價款都是由伊母親賣水果所得盈餘支付等語（見本院卷
    第21頁）；原告丁○○於原告丙○○追加其為共同原告前以
    證人身分在本院證稱：伊父親有說房子是與伊母親合資購買
    ，如果其死亡，房子要讓伊母親居住，沒有說要分給誰等語
    （見本院卷第30頁），及證人甲○○亦於本院證述：癸○○
    在壬○○死亡前曾經在伊母親開設之雜貨店賣水果等語（見
    本院卷第107 頁），雖得證明癸○○於壬○○生前有資力，
    然壬○○與癸○○2 人並無婚姻關係存在惟同居一處，且育
    有原告，有戶籍謄本在卷可稽；另依丁○○證述：伊父親於
    生前復表示其死亡後，房子要讓癸○○居住等情，癸○○於
    壬○○生前賣水果所得，應係共同負擔家中開銷，尚難以此
    認定系爭房屋及坐落土地為壬○○及癸○○共同出資所購。
    則被告主張系爭房屋為壬○○與癸○○共同出資所購買，應
    無足採。
  4.又壬○○於50年間死亡，原告為壬○○之繼承人，斯時原告
    均未成年，癸○○為其法定代理人，而系爭房屋及坐落土地
    嗣以繼承為原因登記為原告戊○○、丙○○共有，應係癸○○以法定代理人代原告為意思表示，以分割繼承方式，將系
    爭房屋及坐落土地登記為前開2 人所共有。按未成年子女，
    因繼承、贈與或其他無償取得之財產，為其特有財產；次按
    父母對於未成年子女之特有財產，有使用、收益之權。但非
    為子女之利益，不得處分之，民法第1087條、第1088條第2
    項定有明文。癸○○以分割繼承方式將系爭房屋分割與原告
    戊○○、丙○○，實則就丁○○、乙○○部分應繼分予以拋
    棄，該分割繼承應屬處分行為，且不利於原告丁○○、乙○○，該分割繼承應不生效力，則系爭房屋於壬○○身亡後，
    應由原告繼承其所有權益，而屬原告公同共有。
  5.雖被告抗辯於訴訟進行中，原告戊○○、丁○○已將其應繼
    分贈與被告，有贈與書附卷可憑。惟按系爭房屋為壬○○遺
    產，屬原告公同共有，各共有人對於公同共有物與分別共有
    不同，無特定之應有部分，除法律有明文規定外，對於個別
    遺產之應有部分不得處分。雖原告戊○○、丁○○將系爭房
    屋應繼分贈與被告，對於其他公同共有人而言，不生效力，
    則被告抗辯其亦為系爭房屋共有人，亦無足採。
  (二)原告得否請求被告自系爭房屋遷讓，並將系爭房屋返還原告
    部分：
    按公同共有人之權利義務，依其公同關係所由規定之法律或
    契約定之。除前項之法律或契約另有規定外，公同共有物之
    處分，及其他之權利行使，應得公同共有人全體之同意，民
    法第828 條定有明文。茲系爭房屋屬原告公同共有，已如前
    述。雖原告丙○○於本件訴訟進行中，以其餘原告為系爭房
    屋公同共有人，依民事訴訟法第56條之1 規定追加戊○○、
    丁○○、乙○○為原告，並經本院以裁定准許在案。然原告
    戊○○、丁○○於本院表示，願意讓被告繼續居住，不同意
    原告丙○○請求，則原告丙○○請求被告遷讓房屋並返還原
    告，並未得全體共有人之同意，依前揭規定，原告丙○○前
    開請求，即無理由。
  (三)原告得向被告請求不當得利之金額為何部分：
  1.原告戊○○、丁○○於本院表示，願意讓被告繼續居住，然
    系爭房屋為原告公同共有已據前述，對於公同共有物其他權
    利之行使應得公同共有人之同意，原告戊○○、丁○○雖同
    意被告使用系爭房屋，惟並未得其他共有人之同意，被告就
    系爭房屋，並不因此取得合法使用之權源，被告占用系爭房
    屋仍屬無權占用。
  2.按無法律上之原因而受利益，致他人受損害者，應返還其利
    益，但依其利益之性質或其他情形不能返還者，應償還其價
    額，民法第179 條前段、第181 條後段分別定有明文。又無
    權占有他人土地，可能獲得相當於租金之利益，為社會通常
    之觀念。查被告就系爭房屋，並無合法使用權源，已如前述
    ，則被告對於占用前開土地係屬無法律上之原因而受有利益
    ，足資認定。
  3.惟按系爭房屋既為原告公同共有，被告占用系爭房屋雖屬無
    權占用，使被告受有利益，原告受有損害，原告對於被告有
    不當得利請求權。然該請求權係源自於系爭房屋使用權益，
    而系爭房屋又屬原告公同共有，則該不當得利請求權應屬原
    告公同共有債權，依民法第831 條規定準用同法828 條規定
    ，該權利行使，亦須經全體共有人之同意。而原告丙○○對
    於被告不當得利請求未經全體共有人同意，亦據前述，則原
    告請求被告給付不當得利，亦無理由，對於不當得利之數額
    ，亦毋庸再行審酌，併此敘明。
五、綜上所陳，原告請求被告應自系爭房屋遷出，併將房屋返還
    原告及請求被告給付不當得利，即無理由，應予駁回。
據上論結，本件原告之訴為無理由，依民事訴訟法第85條第2 項
，判決如主文。
中　　華　　民　　國　　96　　年　　6 　　月　　 4　　日
                  民事第一庭    審判長法　官　徐美麗
                                      法  官  葉力旗
                                      法  官  邱玉汝
正本係照原本作成。
如對判決上訴，須於判決送達後20日內向本院提出上訴狀，其未
表明上訴理由者，應於提出上訴後20日內向本院補提理由書狀（
均須按他造當事人之人數附繕本）。
中　　華　　民　　國　　96　　年　　6 　　月　　6 　　日
                                      書記官  魏慧夷
